臺灣苗栗地方法院民事判決　　　　　　　100年度訴字第149號
原　　　告　方冬碧
訴訟代理人　陳淑芬律師
複　代理人　葉玉蘭
被　　　告　張文光
訴訟代理人　徐秀琴
上列當事人間確認通行權存在等事件，本院於民國100 年8 月18
日言詞辯論終結，判決如下：
    主  文
確認原告所有坐落苗栗縣頭屋鄉○○○段五二一之一、五二七之
一一地號土地與被告所有坐落同段六四地號土地間之界址，為如
鑑定圖所示A-B-C-D-E-F-G-H-J 點連接實線。
原告其餘之訴及假執行之聲請均駁回。
訴訟費用由原告負擔四分之三，餘由被告負擔。
    理由及事實
壹、程序事項
一、按訴狀送達後，原告不得將原訴變更或追加他訴。但被告於
    訴之變更或追加無異議，而為本案之言詞辯論者，視為同意
    變更或追加者。民事訴訟法第255 條第1 項及第2 項分別定
    有明文。原告起訴時之聲明為：「被告張文光應將其所有坐
    落苗栗縣頭屋鄉○○○段64地號（下稱64地號土地），如起
    訴狀附圖A 所示紅色A 與綠色B 部分，面積約計200 平方公
    尺（以實測為準），留作道路供原告通行。並准原告就上開
    B 部分為開設道3 公尺寬道路（含施作排水溝）。被告張文
    光不得在前項通路上營建或為其他妨害阻原告通行之行為。
    原告願供擔保，請准予宣告假執行。」嗣於民國100 年3 月
    29日追加聲明：「請求確認原告所有坐落苗栗縣頭屋鄉○○
    ○段521 之1 、527 之11地號土地（下稱521 之1 、527 之
    11 地 號土地）與被告所有系爭64地號土地界址為如準備書
    狀附圖ABCDE 所示連接線。」復於100 年8 月18日言詞辯論
    期日時變更聲明為：「確認原告對被告所有系爭64地號土地
    ，如內政部國土測繪中心100 年7 月4 日之鑑定圖（下稱鑑
    定圖）W-V-U-T-B-C-D-E-F-G-H-J-W 所圍區域有通行權存在
    ，並請求准予原告鋪設水泥開闢道路及排水溝。確認原告所
    有系爭521 之1 、527 之11地號土地與被告所有同段64地號
    土地之界址為起訴狀附圖所示A 、B 、C 、D 、E 點所示連
    接點。原告願供擔保，請求就第1 、2 項准予宣告假執行。
    」被告對原告訴之追加及變更無異議，而為本案之言詞辯論
    者。揆諸前開規定，自應准許其變更。
二、確認法律關係之訴，非原告有即受確認判決之法律上利益者
    ，不得提起之，民事訴訟法第247 條第1 項前段定有明文。
    所謂即受確認判決之法律上利益，係指法律關係之存在與否
    不明確，致原告在私法上之地位有受侵害之危險，而此危險
    得以對於被告之確認判決除去之而言（最高法院52年台上字
    第1922號判例要旨參照）。本件原告主張確認對被告所有系
    爭64地號土地，如鑑定圖所示W-V-U-T-B-C-D-E-F-G-H-J-W
    所圍區域有通行權存在，然被告否認之，則原告就上開土地
    是否有通行權存在，於兩造間即屬不明確，致原告私法上之
    地位有受侵害之危險；又兩造對521 之1 、527 之11地號土
    地與64地號土地之界址有爭執，上開不明確事項，均得以確
    認判決予以排除。是原告提起本件訴訟確認通行權及界址之
    訴，應認有受確認判決之法律上利益。
貳、實體事項
一、原告主張：
  (一)原告所有527 之11、521 之1 地號土地，與被告所有64地號
    土地相互毗鄰，原告搭建鐵皮屋經本院99年度苗簡字第271
    號判決認佔用被告所有64地號土地，原告認上開3 筆土地之
    界址線係如起訴狀附圖所示A 、B 、C 、D 、E 點連接線，
    故上開3 筆土地界址線有以法院判決確認必要。經國土測繪
    中心鑑定上開3 筆土地地籍圖界址線為如鑑定圖A-B-C-D-E-
    F-G-H-J 點連接線，並將上開9 點標示於現場後，原告亦同
    意上開9 點連接線為系爭3 筆土地之界址線。
  (二)原告所有521 之1 地號土地為袋地，非通行被告所有64地號
    土地內如鑑定圖所示W-V-U-T-B-C-D-E-F-G-H-J-W 部分，無
    法為通常使用。依民法第787 條規定，與公路沒有適宜之聯
    絡即可主張通行權，並非絕對無法對外聯絡才可主張通行權
    ，521 之1 地號土地毗鄰之527 之11、527 之9 、527 之10
    、527 之18、527 之19、528 之2 地號等土地雖均為被告所
    有，苗22縣道有經過其中527 之9 、527 之18、527 之19地
    號等3 筆土地，但系爭521 之1 地號土地毗鄰527 之11地號
    土地，坡度很陡，沒有適宜的聯絡道路，故苗栗縣政府為農
    業工程使用才會鋪設水泥道路至被告所有64地號土地。521
    之1 地號土地無法經由原告自己所有527 之11地號土地，通
    行至苗22縣道，當然可對被告所有系爭64地號土地主張通行
    權。又上開土地間的坡度落差很大，所以需要以「之」字型
    方式之開闢道路，被告所有64地號土地就是「之」字一撇或
    一捺的位置。若依被告所稱直接由527 之11地號到521 之1
    地號土地開闢道路，則屬衝坡，係危險之通行方式，並非適
    宜之通行。
  (三)原告主張通行方案為從界址線沿著水泥道路至64地號土地，
    再連接泥土路通行至521 之1 地號土地，即如鑑定圖所示W-
    V-U-T-B-C-D-E-F-G-H-J-W 部分為通行範圍。爰依民法第78
    7 條、第788 條第1 項規定，提起本件訴訟。並聲明：確認
    原告對被告所有64地號土地，如鑑定圖所示W-V-U-T-B-C-D-
    E-F-G-H-J-W 所圍區域有通行權存在，並准原告在上開範圍
    鋪設水泥開闢道路及排水溝。確認原告所有521 之1 、527
    之11地號與被告所有64地號土地之界址為如起訴狀附圖所示
    A 、B 、C 、D 、E 點連接點。原告願供擔保，請求就第1
    、2 項准予宣告假執行。
二、被告則以：
  (一)原告於98年8 月間購買527 之11、521 之1 地號等土地後，
    即無權占有被告所有之64地號土地及週邊其他土地，並大肆
    砍伐原有樹林，開闢道路，建築違建鐵皮屋。此外，原告亦
    向苗栗縣政府申請議員配合款鋪設水泥道路，苗栗縣政府未
    經地主同意即為鋪設，影響地主權益至鉅，顯有疏失。被告
    前向本院訴請原告拆屋還地，經本院99年度苗簡字第271 號
    案件審理，判決原告敗訴，原告無權占有64地號土地，應立
    即拆除該土地上之鐵皮屋、水井、電杆、道路，且將土地返
    還被告，該判決業已確定在案。原告應無權繼續占有該土地
    及主張有通行權，為防止原告繼續無權占有、擴張侵權行為
    ，被告既為土地所有權人當可以設阻絕設施，維護土地之完
    整性。
  (二)另自地籍圖、空照圖及至現場勘驗，發現有很多道路可以通
    行至原告所有521 之1 地號土地，且該土地亦與原告所有52
    7 之11地號土地相鄰，又周邊3 筆大片土地均為原告所有，
    除521 之1 、527 之10、527 之11地號等土地外，527 之9
    、527 之18、527 之19、528 之2 地號等土地均為原告所有
    ，上開土地相互連接成一大片土地，苗22縣道經過527 之9
    、527 之18、527 之19地號等3 筆土地，故原告所有之上開
    數筆土地應非袋地。原告開闢連接苗22縣道之農路係在527
    之10、527 之11地號土地上，本可直接通達至521 之1 地號
    土地，然原告為通行至其無權佔用64地號土地搭建之鐵皮屋
    ，竟急轉彎至系爭64地號土地，坡度超過原告所說的60度，
    車輛僅可通行至原告侵佔土地搭建之鐵皮屋，卻無法到達原
    告在527 之11地號土地上搭建之溫室，原告需另以手推搬運
    車方可至521 之1 地號土地上之溫室，故原告所稱經由被告
    所有64地號土地之通行方案，並非527 之11地號土地適宜之
    通行方案，原告應經由自己其他相連土地對外通行。又被告
    所有64地號土地原為梯田，係原告強行無權占用土地及搭蓋
    鐵皮屋，並開挖土地作出道路，此並非64地號土地原有外觀
    。
  (三)又苗22縣道有通行至原告所有527 之9 、527 之18、527 之
    19地號等3 筆土地上，原告是以「之」之字型之方式開闢連
    接苗22縣道，521 之1 地號土地接近土地527 之11地號土地
    處即有一斜坡可設道路使用（即卷內第31、142 頁照片），
    原告以相同方式自527 之11地號土地轉彎切入521 之1 地號
    土地，即可經由水泥道路連接至521 之1 地號土地，將不會
    有無法通行的情形。水泥路轉彎至被告所有64地號土地，係
    因原告佔用64地號土地搭建鐵皮屋，水泥路為通行至鐵皮屋
    才會急轉彎至64地號土地，這個急轉彎甚陡，如不轉彎到64
    地號土地，水泥路再往前就可接到521 之1 地號土地。原告
    以先前違法佔用被告土地所造成之現況，主張繼續占用被告
    所有土地作為私用通道，滿足自己所有之521 之1 、527 之
    11地號等土地種植農作物、販售圖利之商業行為，顯係假借
    通行權之名而行繼續侵占之實，且原在64地號土地之水泥道
    路已由苗栗縣政府拆除，原告更無理由主張通行64地號土地
    上之水泥道路。被告對如鑑定圖所示A-B-C-D-E-F-G-H-J 點
    連接線為系爭521 之1 、527 之11及64地號土地之界址線並
    無意見等語置辯。並聲明：原告之訴駁回。
三、本件為行集中審理，協同兩造協議簡化不爭執及爭執事項如
    下：
  (一)不爭執事項：
    1.64地號土地與521 之1 、527 之11地號土地界址線為如鑑
      定圖所示A-B-C-D-E-F-G-H-J 點連接線。
    2.本院100 年5 月30日勘驗現場水泥路有通行至原告所有52
      7 之11地號土地，系爭521 之1 地號與527 之11地號土地
      毗鄰，上開兩筆土地均為原告所有。
    3.除521 之1 、527 之11地號土地為原告所有外，527 之9
      、527 之10、527 之18、527 之19、528 之2 等地號土地
      均為原告所有，苗22縣道經過527 之9 、527 之18、527
      之19地號等3 筆土地。
    4.原告於苗栗縣政府前設置水泥路末端連接泥土路，此泥土
      路往下的部分需以手推搬運車，始可通行至521 之1 地號
      土地內溫室。
    5.上開兩造土地使用分區均為山坡地保育區。
  (二)爭執事項：
    1.原告所有521 之1 地號土地是否為袋地？
    2.原告應否優先通行自己所有土地對外通行？
    3.原告請求確認對被告所有64地號土地，如鑑定圖W-V-U-T-
      B-C-D-E-F-G-H-J-W 所圍區域有通行權存在，並請求准予
      原告鋪設水泥開闢道路及排水溝，有無理由？
    4.527 之11到521 之1 地號土地之現況地形是否適宜開闢通
      行道路？
四、本院之判斷：
  (一)確認界址部分：
    1.按所謂因定不動產界線之訴訟，係指不動產之經界不明，
      或就經界有爭執，而求定其界線所在之訴訟而言，性質上
      屬於形式上之形成之訴。原告提起此訴訟時，祇須聲明請
      求定其界線之所在即可，無須主張特定之界線。縱原告有
      主張一定之界線而不能證明，法院仍不能以此駁回其訴，
      亦即法院可不受兩造當事人主張之拘束，得本於調查之結
      果，定雙方不動產之經界（最高法院90年度台上字第868
      號裁判要旨參照）。原告主張系爭521 之1 、527 之11地
      號土地為原告所有，系爭64地號土地為被告所有，上開3
      筆土地相鄰乙節，有土地登記謄本及地籍圖在卷可佐（見
      卷第7 至12頁），且為被告所不爭執，堪認原告此部分主
      張為真實。兩造就系爭64地號土地與521 之1 、527 之11
      地號土地之界址位置，既存有認定不一致之情，其界址之
      認定，自應參照鄰地界址、現使用人之指界、舊地籍圖、
      現地經界標識之狀況或土地登記簿登記面積與土地實測面
      積之差異程度等標準綜合判斷。又「地籍圖」乃屬公務機
      關所保管之公文書，相鄰兩筆土地間之具體界址何在，如
      有圖地相符之地籍圖可稽，除有證據足資證明地籍圖製作
      過程有與上述界址產生原因不符之錯誤或地籍圖保管過程
      中造成地籍圖損壞之情形外，自宜以地籍圖經界線為準。
    2.兩造於審理中均同意以系爭64地號土地與521 之1 、527
      之11地號土地地籍圖經界線為界址，而上開3 筆土地地籍
      圖經界線即本院99年度苗簡字第271 號囑託國土測繪中心
      鑑測，該判決書附圖之所示A-B-C-D-E-F-G-H-J 點連接線
      ，經本院會同兩造及內政部國土測繪中心測量人員現場履
      勘，並依職權囑託國土測繪中心測量人員將上開A-B-C-D-
      E-F-G-H-J 點標示在現場土地，另套繪於附圖。兩造就如
      附圖所示A-B-C-D-E-F-G-H-J 點連接線為系爭521 之1 、
      527 之11地號土地與64地號土地界址，亦均不爭執。準此
      ，附圖所示A-B-C-D-E-F-G-H-J 點連接實線，既與地籍圖
      經界線相符，復經兩造同意為上開3 筆土地界址線，故認
      原告所有系爭521 之1 、527 之11地號土地與被告所有系
      爭64地號土地之界址，應為如附圖所示A-B-C-D-E-F-G-H-
      J 點連接實線。
  (二)確認通行權部分：
    1.按土地因與公路無適宜之聯絡，致不能為通常使用時，除
      因土地所有人之任意行為所生者外，土地所有人得通行周
      圍地以至公路。民法第787 條第1 項固有明文。惟民法第
      787 條第1 項所定之通行權，係為促進袋地之利用，而令
      周圍地所有人負容忍通行之義務，其目的在解決與公路無
      適宜聯絡之土地之通行問題；如僅為求與公路有最近之聯
      絡或便利之通行，尚不得依該規定主張通行他人之土地。
      上訴人既可經由自己之土地聯絡公路，縱其通行被上訴人
      土地較為便利，亦不得主張對於被上訴人之土地有通行權
      存在（最高法院95年度台上字第2653號判決要旨參照）。
    2.原告主張其所有系爭521 之1 地號土地與公路無道路直接
      聯絡，固有地籍圖在卷可佐，並經本院會同兩造至現場履
      勘，系爭521 之1 地號需由苗22縣道連接水泥路，經527
      之11地號土地，再經由64地號土地，水泥路盡頭為泥土路
      ，車輛需停在泥土路上，再使用手推搬運車通行至系爭52
      1 之1 地號土地之溫室等情，有勘驗筆錄及現場照片在卷
      可佐（見卷第103 至109 頁），足見系爭521 之1 地號土
      地與公路確無道路直接聯絡。原告雖主張有通行64地號土
      地土地之必要云云，惟按土地因與公路無適宜之聯絡，致
      不能為通常使用者，土地所有人得通行周圍地以至公路，
      固為民法第787 條第1 項前段所明定。所謂「土地與公路
      無適宜之聯絡，致不能為通常之使用」，須土地所有人於
      善盡利用其所有之土地後，其土地仍與公路無適宜之聯絡
      ，致不能為通常使用者，始得通行周圍地以至公路。而土
      地是否不能為通常使用，應斟酌土地之形狀、面積、位置
      及用途定之。土地所有人如得藉助自己之一筆或數筆土地
      對外聯絡，自不能捨該通聯之土地，而主張對於鄰地有通
      行權存在。原告所稱連接至64地號土地之水泥路，業經苗
      栗縣政府拆除（見卷第129 頁），故64地號土地上已無水
      泥路可供通行。另水泥路係先通行至原告所有527 之11地
      號土地，而原告所有需通行之521 之1 地號土地與527 之
      11 地 號土地相鄰，故原告應通行自己所有527 之11地號
      土地至521 之1 地號土地。原告既可利用自己527 之11地
      號土地對外通行，則原告主張需通行被告所有64地號土地
      ，自無可採。
    3.另原告稱521 之1 地號土地與527 之11地號土地界址線附
      近坡度落差大，若直接開闢道路屬衝坡，係危險之通行方
      式，且系爭527 之11地號土地為山坡地保育區○○○○○
      道路等語。惟被告所有64地號土地亦屬山坡地保育區，且
      原告經由被告所有64地號土地之通行方式，車輛亦僅能通
      行至原有水泥路盡頭，最後仍須以手推車搬運車步行至52
      1 之1 地號土地之溫室（見不爭執事項4.），是原告亦可
      自527 之11地號土地開闢足供手推車通行之泥土路至521
      之1 地號土地，即無需通行被告所有64地號土地。另527
      之11地號土地連接至苗22縣道之水泥路有數個急轉彎，本
      院至現場履勘之車輛由苗22縣道進入水泥路後，需經3 處
      急轉彎，其中2 個急轉彎地點，車輛需先倒車1 次，方能
      通過該轉彎處，此有勘驗筆錄在卷可佐（見卷第103 頁）
      ，故原告通行至527 之11地號土地前之水泥路，本有數處
      車輛難以通過之急轉彎，又自527 之11與64地號土地界址
      即附圖G 點處，至521 之1 地號土地，仍有相當長度可供
      施設緩坡。再者，原告所有527 之11地號土地現場電線桿
      處，坡度較為平緩，有照片在卷可佐（見卷第31、142 、
      143 頁），原告可在此處以「之」字型方式開闢道路，故
      原告經由自己土地通行至521 之1 地號土地並無困難。更
      何況，通行權所謂必要之限度，係以「土地利用之能否」
      為標準，而非以「土地利用之便否」為據，如通行自己所
      有土地已可利用，自不應為通行便利而主張通行他人之土
      地，而527 之11地號土地與64地號界址線北側即附圖D 點
      北側即為平坦地形，原告並在該處種植作物及搭建溫室，
      有現場勘驗照片在卷可佐（見卷第112 頁下方照片），原
      告所有521 之1 地號土地可利用該處通行至527 之11地號
      土地，而原告所有527 之11地號土地既有水泥路可通行非
      屬袋地，原告自無從對被告所有64地號土地主張通行權。
      原告無從對64地號土地主張通行權，則原告請求在64地號
      土地通行範圍開闢道路及排水溝，亦屬無據。
    4.至原告聲請函詢苗栗縣水土保持局附圖所示B 、C 、D 、
      E 、F 、G 點界址線附近可否鋪設道路，惟系爭土地為山
      坡地保育區，施作地上物需提出水土保持計畫，原告既未
      提供詳細施工計畫或相關水土保持計畫，該局實無從判斷
      可否施作道路，本院認無函詢該局之必要，附此敘明。
五、綜上，原告請求確認原告所有521 之1 、527 之11地號土地
    與被告所有64地號土地界址線部分，本院認應以地籍圖界址
    線即附圖所示A-B-C-D-E-F-G-H-J 點連接實線為系爭土地間
    之正確經界線。另原告依民法第787 條、第788 條請求確認
    對被告所有64地號土地有通行權存在，本院認原告應優先通
    行自己所有其他土地，原告此部分請求為無理由；原告請求
    確認通行權既無理由，則原告依通行權請求在通行範圍鋪設
    水泥開闢道路及排水溝，亦無理由，均應駁回。
六、訴訟費用負擔之依據：民事訴訟法第79條、第80條之1。
中    華    民    國   100    年    9     月    8     日
                  民事庭法  官  吳國聖
以上正本係照原本作成。
如對本判決上訴，須於判決送達後20日內向本院提出上訴狀。
如委任律師提起上訴者，應一併繳納上訴審裁判費。
                        書記官  楊思賢
中    華    民    國   100    年    9     月    8     日